臺灣高雄地方法院刑事判決
111年度易字第10號
公  訴  人  臺灣高雄地方檢察署檢察官
被      告  陳文彰


選任辯護人  單文程律師
            黃子浩律師
上列被告因侵占案件，經檢察官提起公訴（109年度偵緝字第623
號），本院判決如下：
    主  文
陳文彰犯侵占罪，處有期徒刑伍月，如易科罰金，以新臺幣壹仟
元折算壹日。未扣案之犯罪所得新臺幣貳拾肆萬捌仟玖佰壹拾伍
元沒收，於全部或一部不能沒收或不宜執行沒收時，追徵其價額
。
    事  實
一、陳文彰於民國108年4月間在高雄市○○區○○○路000號經營「大
    林劉家鴨肉魯飯」，從事鴨肉魯飯事業，嗣廖盈琇、吳國豪
    分別出資新臺幣（下同）25萬元、50萬元約定共同合夥經營
    及拓展加盟事業，而由廖盈琇於同年4、5月間，將75萬元交
    付陳文彰，作為經營鴨肉魯肉飯事業及加盟體系建置使用，
    且將經營事業登記為廖盈琇獨資之「劉家鴨肉魯飯企業社」
    。陳文彰明知廖盈琇、吳國豪所交付之75萬元為合夥財產，
    非其個人所有，且合夥事業登記為廖盈琇獨資，僅得將合夥
    財產運用在合夥事業，竟意圖為自己不法之所有，基於侵占
    之犯意，在不詳時間、地點，以易持有為所有之意思，將合
    夥財產中之24萬8,915元（起訴書誤載為25萬元，業經檢察
    官當庭更正）侵占入己。嗣因陳文彰稱上開鴨肉魯飯之合夥
    財產用罄無法繼續經營，經廖盈琇與吳國豪核對帳目後，發
    覺支出金額僅有40萬1,085元，乃報警處理而悉上情。
二、案經廖盈琇訴請高雄市政府警察局新興分局報告臺灣高雄地
    方檢察署檢察官偵查起訴。
    理  由
壹、程序部分
　　按，被告以外之人於審判外之陳述，雖不符刑事訴訟法第15
    9條之1至第159條之4之規定，然經當事人於審判程序同意作
    為證據，法院審酌該言詞陳述或書面陳述作成時之情況，認
    為適當者，亦得為證據。又當事人、代理人或辯護人於法院
    調查證據時，知有第159條第1項不得為證據之情形，而未於
    言詞辯論終結前聲明異議者，視為有前項之同意，刑事訴訟
    法第159條之5定有明文。查，本案所引用之相關證據資料（
    詳後引證據），其中各項言詞或書面之傳聞證據部分，縱無
    刑事訴訟法第159條之1至第159條之4或其他規定之傳聞證據
    例外情形，業經本院審理時予以提示並告以要旨，且各經檢
    察官、被告表示意見，當事人已知上述證據乃屬傳聞證據，
    已明示同意作為本案之證據使用（見院卷第54頁），本院審
    酌上開證據作成時之情況，並無違法取證或其他瑕疵，認為
    以之作為證據為適當，而具有證據能力。
貳、實體部分
一、訊據被告矢口否認有何侵占犯行，辯稱：廖盈琇2人交付的7
    5萬元之中，有25萬元是鴨肉魯飯的技術移轉費，這是要給
    我個人的費用，且其2人均有向我學習鴨肉魯飯之製作方法
    、材料採購及經營成本之控管，我的配偶亦有親自提供鴨肉
    魯飯之技術指導，均屬鴨肉魯飯技術轉移之一環，故該25萬
    元非屬合夥財產，我支用該25萬元在客觀上非侵占行為，主
    觀上也沒有易持有為所有的侵占犯意云云。辯護人則為被告
    辯護稱：廖盈琇、吳國豪所指之25萬元實為向被告學習煮鴨
    肉及食材分裝技巧等事項之技術移轉費用，本案為單純合夥
    資金未結算之民事糾紛，被告無侵占之主觀上犯意及不法所
    有意圖，自不能以侵占罪相繩云云。經查：
  ㈠被告於108年4月間在高雄市○○區○○○路000號經營「大林劉家
    鴨肉魯飯」，從事鴨肉魯飯事業，嗣廖盈琇、吳國豪分別出
    資25萬元、50萬元約定共同合夥經營及拓展加盟事業，而由
    廖盈琇於同年4、5月間，將75萬元交付被告，並於同年5月2
    4日設立登記為廖盈琇獨資商號，名稱為「劉家鴨肉魯飯企
    業社」，迨至同年6月止，連同被告配偶劉伃汧之薪資10萬
    元在內，合夥財產支出金額為50萬1,085元等情，業經被告
    坦認在卷（見警卷第3至4頁；偵二卷第13至17、21至25頁；
    院卷第54頁），核與證人即被害人吳國豪、證人即告訴人廖
    盈琇於警詢、偵查及審理時所證相符（見警卷第5至14頁；
    偵一卷第23至24頁；偵二卷第13至17、53至59、71至73頁；
    院卷第303至315、317至326頁），並有支出明細表、經濟部
    商業司商工登記公示資料、收據、銷貨單據、LIEN對話紀錄
    （見警卷第15至16頁；偵二卷第108至124頁；審易卷第89至
    107頁；院卷第79至243、247至271頁），是此部分之事實，
    首堪認定。
  ㈡廖盈琇、吳國豪交付被告之75萬元均屬合夥財產，經扣除經
    營費用40萬1,085元與劉伃汧之薪資10萬元後，合夥財產尚
    餘24萬8,915元，被告將該等餘款挪為己用，確有侵占之客
    觀行為與主觀犯意：
　1.關於廖盈琇、吳國豪交付被告之75萬元均屬合夥財產乙節，
    業據證人即告訴人廖盈琇於警詢、偵查及審理時證稱：陳文
    彰找我們來幫他建置鴨肉魯飯的加盟體系，他說他是低收入
    戶，沒有辦法出錢，問我們幾個年輕人有沒有錢可以先拿出
    來建構加盟事業，所以我出資25萬元、吳國豪出資50萬元，
    要擴大鴨肉魯飯的營業，提供加盟體系建置使用等語（見警
    卷第12頁；偵卷第72頁；院卷第303至308、314至315頁），
    及證人吳國豪於警詢及審理時證稱：我朋友畢皓評邀請我加
    入大林劉家鴨肉魯飯合作營運，當時畢皓評跟我說有個做鴨
    肉魯飯的大哥陳文彰想要拓展加盟體系，邀請我一起進入團
    隊經營，我就出資50萬元提供給陳文彰加盟體系建置使用；
    被告說我投資的50萬元是要拓展鴨肉魯飯事業的經營和加盟
    等語（見警卷第6頁；院卷第317頁）明確且互核一致；參以
    被告於警詢時供稱：廖盈琇、吳國豪投資的75萬元，除了支
    應加盟店的開銷，也要將「劉家鴨肉魯飯」之盈虧算入等語
    （見警卷第3頁），可見廖盈琇等2人交付之75萬元，除了作
    為加盟店開銷之資金外，若青年一路的店面經營發生虧損，
    亦應由該筆款項支應，且被告於警詢時隻字未提技術移轉費
    用之問題，足認證人廖盈琇、吳國豪之前揭證述與事實相符
    ，而堪採信。故前揭75萬元全屬合夥財產之事實，應堪認定
    。
　2.又上開75萬元合夥財產經扣除營業所需費用（包含成本開銷
    與劉伃汧之薪資）後，尚餘24萬8,915元，而被告為鴨肉魯
    飯事業之實際負責人，負責策劃和主導合夥事業之經營，並
    主責會計款項之進出，保管每日的營業金額和盈餘乙節，均
    據證人廖盈琇、吳國豪證述明確（見警卷第12頁；偵一卷第
    23頁），則被告明知該等款項俱屬合夥財產，仍將合夥財產
    中之24萬8,915元挪作他用（見被告之供述，院卷第338頁）
    ，其非基於合夥事業目的使用之行為，已有將所持有原屬全
    體合夥人之合夥財產，變易為所有之意思，主觀上具有意圖
    為自己不法所有之侵占犯意，且客觀上有侵占之行為甚明。
　㈢被告雖以前揭情詞置辯，惟查：
　1.被告雖辯稱：我有和廖盈琇、吳國豪約定好該25萬元是付給
    我的技術移轉費用云云，並提出LINE對話紀錄為憑。然查：
　⑴關於廖盈琇、吳國豪交付之75萬元性質，被告先於108年7月1
    4日警詢時供稱：他們有取得經營權和得到我的技術，他們
    投資的75萬元應該任我使用等語（見警卷第4頁）；復於109
    年9月2日偵查中稱：這75萬元是要給我的加盟金等語（見偵
    二卷第57頁）；再於109年9月7日偵查中稱：這75萬元是要
    給我的加盟金，他們加入我已在經營的店，是用這75萬元買
    我的股權等語（見偵二卷第57頁）；而經辯護人於109年9月
    8日偵查中為被告具狀辯護稱：75萬元為廖盈琇、吳國豪向
    被告取得鴨肉魯飯技術轉移之費用（見偵二卷第67頁），被
    告於審理時始稱：75萬元是要做加盟費用，還有技術轉移的
    費用等語（見審易卷第73頁）；辯護人再於110年12月8日刑
    事辯護狀中，始細分75萬元中之25萬元為所謂技術移轉費用
    等語（見審易卷第85頁）；嗣被告於111年3月21日、同年4
    月12日審理時，則開始單稱該25萬元為技術移轉性質，其他
    費用則供合夥事業開銷等語（見院卷第52、334、336頁)。
    觀諸被告自警詢、偵查及審理時歷次陳述之重點，以及辯護
    書狀所載內容，可見被告時而稱該75萬元為「加盟金」或「
    經營權之對價」，時而又併合稱該75萬元為「加盟金」加上
    「技術移轉費用」，復又均單指75萬元為「技術移轉費用」
    。而被告身為鴨肉魯飯事業實際負責人，主導合夥事業經營
    ，並主責合夥財務，業經認定如前，則依此情觀之，被告對
    於廖盈琇、吳國豪交付之75萬元性質，究為「加盟事業金」
    ，或「股權對價」，抑或「技術移轉費用」之性質，理應非
    常明瞭，而無可能混淆才是，被告卻對該75萬元款項先後為
    不同性質及用途之陳述，可見被告所辯不實，已難遽信。
　⑵再者，證人廖盈琇於審理時證稱：陳文彰沒有提過這筆錢是
    教我們製作鴨肉的技術移轉費用，是到檢察官開庭的時候才
    聽到他提到技術轉移這種說法等語（見院卷第311、316頁）
    ，核與前開被告辯解內容之時序相符，自非無憑。且倘被告
    確有與廖盈琇、吳國豪約定該25萬元為技術移轉費用，衡以
    25萬元已佔廖盈琇、吳國豪總投資75萬元的三分之一，所占
    比例不低，已達廖盈琇投資金額之總額。若須以此投資比例
    作為鴨肉魯飯技術移轉的對價，理應事先以契約等書據約明
    ，甚或雙方必於對話紀錄中提及此事，以確保雙方之權利義
    務關係，始合於常情。然而，觀諸被告所提之LINE對話紀錄
    ，無論是該鴨肉魯飯合夥事業之群組，抑或是被告之妻劉伃
    汧與廖盈琇間對話紀錄、被告之妻劉伃汧與吳國豪間對話紀
    錄，均未見雙方有提及任何關於技術移轉費用之端緒，益見
    被告所辯該25萬元屬於技術移轉費用云云，應非可信。
　⑶況且，被告與廖盈琇、吳國豪間之合夥模式，係由廖盈琇、
    吳國豪各出資25萬元、50萬元，被告則未實際出資，而是以
    鴨肉魯飯之製作技術投入，此經被告自承在卷（見偵二卷第
    16頁；院卷第337頁），可認被告對上開合夥之出資方式實
    係技術出資之性質。被告既然是以製作鴨肉魯飯之專長作為
    技術出資，其烹煮鴨肉、製作鴨肉魯飯等技術價值，即已反
    映在合夥股權比例上，何以又可重複收取技術轉移費用，形
    同其技術之價值在合夥股權比例與技術移轉費用上重複評價
    之情形，並非合理，益見被告所辯與常情不符，應屬事後卸
    責之詞，自非可採。
　2.被告另辯稱：我不是鴨肉魯飯事業之負責人，我也沒有負責
    會計款項之進出云云。惟查，被告原已在上址經營鴨肉魯飯
    事業，而屬該事業之原本經營者，且被告於審理時供稱：我
    特地把丈人從大林接過來，就是怕我教（製作鴨肉魯飯）不
    夠詳細等語（見院卷第317頁），以及其妻劉伃汧指導鴨肉
    魯飯之烹煮與食材準備方式予廖盈琇，亦有LINE對話紀錄可
    參（見院卷第263至271頁），足認被告不僅為鴨肉魯飯合夥
    事業之原始經營人，且為鴨肉魯飯烹煮技術之主要掌握者，
    而屬可決定該合夥事業運營方向之人，自屬實質負責人無疑
    。又倘若被告非實質負責該合夥事業之人，何以得邀請廖盈
    琇與吳國豪加入鴨肉魯飯之合夥事業，廖盈琇與吳國豪又何
    以會將其共計75萬元出資交予被告統籌運用，可見被告所辯
    ，不足採信。再觀諸吳國豪與被告之妻劉伃汧間LINE對話紀
    錄顯示：「（吳國豪：）大嫂～老闆在問冰箱的款項；麻煩
    匯一下喔。（劉伃汧：）好」等語（見院卷第256頁），亦
    見鴨肉魯飯之合夥財產係由被告持有，而由被告負責付款予
    廠商，自可認確由被告掌理合夥財產之款項進出無訛，而屬
    合夥財產持有與管理者。是被告此部分所辯，亦非有據。
　㈣綜上所述，被告所辯均係事後卸責之詞，不足採信。從而，
    本案事證明確，被告犯行洵堪認定，應依法論科。　　　
二、論罪科刑
  ㈠按，刑法侵占罪之成立，以意圖為自己或第三人不法之所有
    ，而擅自處分自己持有之他人所有物或變易持有為所有之意
    ，而逕為所有人之行為為要件。查，被告與廖盈琇與吳國豪
    成立合夥關係，由被告負責管理合夥事業款項收支，則被告
    自應基於合夥事業之經營目的，始得動支合夥財產，被告私
    自挪用該等款項，顯係基於所有人之地位而處分所持有之金
    錢，依照上開說明，已有將持有之意思變易為所有之意思，
    自該當於侵占犯行。是核被告所為，係犯刑法第335條第1項
    之侵占罪。
  ㈡量刑審酌
　1.爰以行為人之責任為基礎，審酌被告利用合夥關係持有合夥
    財產，竟將合夥財產侵占入己，使其他合夥人蒙受財產損失
    ，且侵占之金額非少，及其否認犯行之犯後態度，應予非難
    。且未能與合夥人廖盈琇與吳國豪達成和解或取得原諒，亦
    有可議之處。
　2.再考量被告前於106年間因傷害案件，有經法院論罪科刑及
    執行完畢之紀錄，有臺灣高等法院被告前案紀錄表可參（此
    部分關於累犯非屬法院職權調查事項，及其於判決理由記載
    之方式，參見最高法院110年度台上大字第5660號裁定意旨
    ）。復兼衡被告自述之智識程度、經濟暨生活狀況（因涉及
    個人資料保護等隱私權維護，爰不予揭露），暨犯罪動機、
    手段、所生危害等一切情狀，量處如主文所示之刑及諭知易
    科罰金之折算標準。
   ㈢被告之犯罪所得為24萬8,915元，業經認定如前，且均未扣
    案，為避免被告坐享犯罪所得，爰依刑法第38條之1第1項前
    段、第3項規定宣告沒收，於全部或一部不能沒收時，追徵
    之。
據上論斷，應依刑事訴訟法第299條第1項前段，判決如主文。
本案經檢察官丁亦慧提起公訴，檢察官王啟明到庭執行職務。
中　　華　　民　　國　　111 　年　　5 　　月　　10　　日
                  刑事第十五庭　審判長法　官　方錦源
                                      法　官  詹尚晃
                                      法　官　陳彥霖
以上正本證明與原本無異。
如不服本判決應於收受送達後20日內向本院提出上訴書狀，並應
敘述具體理由；如未敘述上訴理由者，應於上訴期間屆滿後20日
內向本院補提理由書（均須按他造當事人之人數附繕本）「切勿
逕送上級法院」。
中　　華　　民　　國　　111 　年　　5 　　月　　11　　日
　　　　　　　　　　　　　　　　　   書記官　陳怡秀　
附錄本案論罪科刑法條：
刑法第335條
中華民國刑法第335條
意圖為自己或第三人不法之所有，而侵占自己持有他人之物者，
處5年以下有期徒刑、拘役或科或併科3萬元以下罰金。
前項之未遂犯罰之。